---
title: "Regresión Lineal versus Kernel"
author: "Juan C. Correa"
date: "3/10/2021"
output: pdf_document
---

Para comprender cómo funciona la estrategia típica de la comunidad de R para aprender a usar las herramientas disponibles, vamos a hacer uso de la librería "np".

Comencemos entonces por arrancar un modelo de regresión múltiple paramétrico estándar. La variable dependiente (la que nos interesa analizar) es en este caso "logwage" y la variable independiente es "age".

```{r}
library("np")
data("cps71")
model.par <- lm(logwage ~ age + I(age^2), data = cps71)
summary(model.par)
```

Del output que se obtiene con la sintaxis previa, obsérvese que el resultado global del modelo anterior arroja un $R^2 = 0.2232$ (F(2, 202) = 30.3, p = 3.103e-12).

Una manera de chequear que uno de los supuestos de la regresión se cumple es solicitando un histograma a los residuales del ajuste del modelo. Este histograma debería ser semejante al de una distribución normal, o un qqplot con una nube de puntos que muestre una patrón lineal, o simplemente solicitamos el cálculo de la asimetría y la kurtosis de esos residuales. Veamos.

```{r}
hist(model.par$residuals)
qqnorm(model.par$residuals)
library(e1071)
skewness(model.par$residuals)
kurtosis(model.par$residuals)
```

Claramente, el modelo anterior está mostrando unos resultados que no cumplen con los principios o supuestos del modelo, y eso nos lleva a buscar otras opciones. Veamos ahora, siguiendo la documentación de la librería np, cómo proceder con una regresión lineal no-paramétrica.

```{r}
model.np <- npreg(logwage ~ age,
regtype = "ll",
bwmethod = "cv.aic",
gradients = TRUE,
data = cps71)
summary(model.np)
```

```{r}
plot(cps71$age, cps71$logwage, xlab = "age", ylab = "log(wage)", cex=.1)
lines(cps71$age, fitted(model.np), lty = 1, col = "blue")
lines(cps71$age, fitted(model.par), lty = 1, col = " red")
```

La línea azul muestra el ajuste del modelo no-paramétrico, mientras que la línea roja muestra el ajuste del modelo paramétrico. 
